臺灣臺北地方法院刑事判決　　　　　　 92年度自更(一)字第2號
自　訴　人　戊○○
代　理　人　鄭仁哲律師
　　　　　　楊明廣律師
　　　　　　胡智忠律師
被　　　告　丁○○
選任辯護人　傅祖聲律師
　　　　　　陳美彤律師
　　　　　　賴盛星律師
上列被告因妨害自由案件，經自訴人提起自訴（90年度自字第73
5號），本院於民國91年8月15日以90年度自字第75號裁定駁回自
訴，自訴人不服提起上訴，嗣經臺灣高等法院以91年度抗字第54
8號裁定撤銷原審裁定，發回本院，本院更為判決如下：
    主  文
丁○○無罪。
    理  由
一、自訴意旨略以：中國信託商業銀行股份有限公司（下稱中國
    信託公司）於民國90年6月29日上午9時，在臺北市○○○路
    100號環亞大飯店2樓禮堂召開90年股東常會，而被告丁○○
    為中國信託公司董事長且為該股東會主席，自訴人戊○○以
    中國信託公司股東身分出席該股東常會，詎料被告於該股東
    常會中報告事項第7 項時，竟違反股東會議事規則阻撓自訴
    人發言權之行使，同時暗示指揮不詳姓名之保全人員4、5名
    以強暴方式將自訴人驅離股東會場，剝奪其行動自由，因認
    被告涉犯刑法第302條剝奪他人行動自由罪嫌、第304條強制
    罪嫌等語。
二、按犯罪事實應依證據認定之，無證據不得認定犯罪事實；不
    能證明被告犯罪者，應諭知無罪之判決，刑事訴訟法第154
    條第2 項及第301條第1項前段分別定有明文。又認定不利於
    被告之事實須依積極證據，苟積極證據不足為不利於被告事
    實之認定時，即應為有利於被告之認定（最高法院30年臺上
    字第816 號判例意旨參照）；認定犯罪事實所憑之證據，雖
    不以直接證據為限，間接證據亦包括在內；然而無論直接或
    間接證據，其為訴訟上之證明，須於通常一般之人均不致有
    所懷疑，而得確信其為真實之程度者，始得據為有罪之認定
    （最高法院76年臺上字第4986號判例意旨參照）。
三、本件自訴人認被告涉犯妨害自由罪嫌，係以證人黃雪芬之證
    詞、中國信託公司90年普通股暨特別股股東常會議事錄、股
    東會議事規則、公開發行公司股東會議事規範、股東會錄影
    帶影本各一份，資為論據，訊據被告堅決否認有何害自由犯
    行，辯稱：(一)依中國信託公司股東會議事規則第10條規定「
    出席股東發言前，須先填具發言條載明發言要旨、股東戶號
    （或出席證標號）及戶名，由主席定其發言順序」，第11條
    規定「同一議案每一股東發言，非經主席之同意不得超過兩
    次，每次不得超過五分鐘。股東發言違反前項規定或超出議
    題範圍者，主席得制止其發言。」，自訴人自承僅於第一次
    上臺發言前，遞有載明「各議案有意見」共六字之發言條，
    第四次上臺發言時自訴人並未填載發言條，且針對「報告事
    項」而非「議案」即已上臺發言超過兩次，被告擔任股東常
    會之主席，為使會議進行順暢起見，依議事規則請自訴人先
    遞發言條，自訴人於完成遞發言條之手續後，自可再回到會
    場繼續發言，被告並未阻止自訴人行使股東發言權。(二)觀之
    股東常會錄影帶，自訴人係由一名未戴「糾察員」黃色臂章
    之不詳男子主動將之帶離會場，該不詳男子並非中國信託公
    司僱用在現場維持秩序之保全人員，被告從未見過該名男子
    ，自無從與之有任何犯意聯絡，且被告亦未對所僱用之糾察
    員作任何將自訴人驅離之表示，而當時事出突然，非被告所
    能預期，被告僅係單純沉默，不能認被告係以默示之共同犯
    意與該不詳男子成立共同正犯。(三)證人黃雪芬證稱「有看到
    自訴人被三或四個人『抬出去』」，殊與事實不符，從錄影
    帶畫面顯示，自訴人係自行走路離開，並非被抬出去，足證
    證人黃雪芬之證言不實，不得採為對被告不利之認定。(四)被
    告雖身為中國信託公司董事長，但該公司員工多達5500餘人
    ，各部門採行分層負責制度，糾察員隸屬於保全服務部，被
    告身為董事長，不可能認識每一個員工，亦不可能親自指揮
    糾察員，於本案股東常會開會前，亦無指揮糾察員如何維持
    秩序，且被告無可能在開會前預知自訴人會有發言次數超過
    、未遞發言條等違反議事規則之情事，而主動預先對糾察員
    為任何授意或指示，自與糾察員無任何犯意聯絡與行無分擔
    等語。
四、經查：
  (一)被告係中國信託公司董事長，復為該公司於90年6 月29日上
    午在臺北市○○○路100 號環亞大飯店二樓召開之股東常會
    之主席，此經自訴人指陳在卷，復為被告所是認，並有中國
    信託公司90 年普通股暨特別股股東常會議事錄影本1紙及當
    日開會錄影帶1捲存卷可憑（見本院90年度自字第735號卷第
    3頁、第45頁）。
  (二)次查，自訴人於90年6 月29日係以中國信託公司股東身分出
    席上開股東常會，據自訴人陳明在卷，復為被告所不否認。
    經本院更審前勘驗90年6 月29日上午中國信託公司召開之90
    年度股東常會現場錄影帶：自訴人第1 次上臺發言並稱遞有
    發言條，其發言時有一名男子到自訴人耳邊跟自訴人說話乙
    節，有本院更審前勘驗筆錄可參（見本院90年度自字第735
    號卷第55頁勘驗結果第3 項）；復經本院再行勘驗上開錄影
    帶：自訴人第4 次上臺發言時，主張議事規則每個議案可以
    發言兩次，並針對第7 報告事項發言，主席稱：「依照議事
    規則第10 條，每個議案只能發言兩次，你已經發言第3次」
    。此時股東Ｄ自行上臺發言，自訴人稱：「請主席制止」。
    自訴人請主席裁示，何人可發言，主席及司儀稱：「請遞發
    言條」。此時於自訴人第1 次上臺發言時在自訴人耳邊說話
    的男子勾住自訴人脖子，自訴人稱：「主席你到底要不要給
    我發言」。主席及司儀均稱：請遞發言條，股東Ｄ隨後即走
    回座位，有戴黃色臂章的兩名男子將自訴人以邊推邊拉之方
    式往會議場後方移動，自訴人回頭稱：「主席你看」等情，
    有本院勘驗筆錄在卷可按（見本院卷(二)第35 頁勘驗結果第9
    項）。是以自訴人於90年6 月29日上午參與中國信託公司股
    東常會第4 次上臺發言時，發生是否遞發言條疑議之際，有
    一名於自訴人第1 次上臺發言時在自訴人耳邊說話之不詳男
    子以手勾住自訴人脖子，嗣後有兩名戴黃色臂章之男子將自
    訴人以邊推邊拉之方式往會議場後方移動等事實，堪以認定
    。
  (三)第查，於自訴人第4 次上臺發言時，將自訴人以邊推邊拉之
    方式往會場後方移動之兩名戴黃色臂章之男子，係中國信託
    公司保全服務部之糾察員丙○○、乙○○，據證人即中國信
    託公司保全服務部前資深協理甲○○本院審理時到庭結證明
    確（見本院卷(一)第186 頁），並有上開股東常會錄影帶可稽
    。關於糾察員丙○○、乙○○於前開股東會場處理自訴人是
    否遞發言條疑議事件之過程，據證人丙○○於本院審理時到
    庭結證稱：當時狀況有點混亂，因為自訴人發言次數超過，
    發言時間過長，再加上保全部于經理及另一位不認識的股東
    有上前去規勸自訴人，請其停止發言，這時司儀有請自訴人
    遞發言條，所以糾察員請他到後面填寫發言條再過來發言，
    因為也有其他股東抗議也要發言，所以就請自訴人先依會場
    秩序填寫發言條後再發言，並無阻止該股東行使發言權之意
    思。其等糾察員看現場的秩序有點混亂，再加上影響到其他
    股東發言的權利，是必須要處理的時候了，就依照自己的判
    斷來處理。當時其與乙○○共兩名糾察員用手扶著自訴人請
    他到後面寫發言條再發言，因為當時現場旁邊還有其他股東
    ，怕自訴人會撞到其他股東，故以手扶著自訴人。現場有一
    ，因為現場維護秩序的人都有戴臂章，其等以為這個人是自
    訴人的朋友，當時自訴人並沒有什麼反應。其等以上開方式
    處理，非經特定人授權，因為當時是突發狀況，便自行判斷
    處理。被告在平常並沒有指揮其等處理事情，其等平常係受
    甲○○之指揮等語綦詳（見本院卷(一)第167頁至第174頁）；
    復經證人乙○○於本院審結證稱：當時自訴人發言次數過多
    ，且時間也超過，其他股東也要發言，就在那邊僵持。因為
    當時現況很混亂，其職責是維護議場秩序及安全，又有其他
    股東要發言，並且有一位其以為是自訴人的朋友在那邊拉扯
    ，伊就想幫助自訴人的朋友請自訴人離開發言臺，讓其他股
    東也有發言的機會。那個人伊不認識，因為一般來說如果不
    是認識的人又不是在做自己的工作不會上前去阻攔，那位先
    生有在自訴人耳邊講什麼話，所以伊以為這個人是自訴人的
    朋友。之後就請自訴人離開發言臺，到後面去填發言條，當
    時主席對這個情況沒有什麼指示，印象中有聽司儀說請股東
    到後方填寫發言條。其在中國信託公司工作是受甲○○經理
    指揮，被告不會指示其等做事，其請自訴人離開會場不是由
    主席指示等語明確（見本院卷(一)第175頁至第181頁）；並經
    證人甲○○於本院審結證稱：90年6 月29日當天其有參加在
    環亞飯店2 樓召開之中國信託公司股東常會，當天會場有保
    全人員一、二十個人，其指示隊長對他們做勤前教育，劃分
    每個人責任區的範圍，劃分區域後，就由他們自己來負責。
    被告在召開股東會之前，並未指示伊或伊的下屬遇有股東違
    反會場規則之情形要將股東請出會場。當天股東戊○○發言
    過久，另一位股東要上去講，其過去勸自訴人，請他到後面
    填發言單，對他很客氣，伊勸了自訴人之後，有一個人要拉
    戊○○，伊說不要這樣，後來這個人也沒有拉了，其不認得
    那個拉的人。其訓練部下要層層節制，分層負責，於任何狀
    況都要斷然處置，本次股東會狀況之發生，保全人員不須受
    任何指示，亦不須主席授權，就可以自己處理，亦即當天伊
    去勸自訴人，以及乙○○、丙○○請自訴人離開發言臺，都
    不須經主席指示。當時其等這樣處理時，自訴人並無任何反
    抗行為或言語的產生，其等是很客氣的跟股東他們講，伊告
    訴保全人員，股東都是衣食父母，要維護他們的安全，要很
    客氣很有禮貌等語（見本院卷(一)第181頁至第186頁）。足徵
    證人丙○○、乙○○將自訴人以邊推邊拉之方式往會議場後
    方移動之處置，係其二人依股東會場之狀況，自行判斷而為
    之，並非受被告之指示。按刑法上之共同正犯，以有意思之
    聯絡行為之分擔為要件；共同正犯之意思聯絡，不限於事前
    有所協議，其於行為當時，基於相互之認識，以共同犯罪之
    意思參與者，亦無礙於共同正犯之成立；且其表示之方法，
    亦不以明示通謀為必要，即相互間有默示之合致，亦無不可
    ；或以自己共同犯罪之意思，事先同謀，而由其中一部分人
    實施犯罪之行為者，均為共同正犯，此觀諸最高法院18年上
    字第673號、73年臺上字第1886號、73年臺上字第2364號判
    例及司法院大法官釋字第10 9號解釋可明。參以被告雖係中
    國信託公司董事長，復為該公司上開股東常會之主席，然本
    於分層負責之機制，被告無從事必躬親；上開股東常會會場
    秩序及安全之維護，係由中國信託公司保全服務部之保全人
    員即糾察員負責，保全人員並受該部資深協理甲○○之指揮
    分區處理所轄範圍內各項事宜，俱如前述。而本案自訴人於
    90年6月29日中國信託公司股東常會第4次發言時，發生是否
    遞發言條之疑議，且有其他股東亦欲上臺發言，因而導致會
    場秩序混亂，此乃突發之狀況，證人丙○○、乙○○基於自
    己之臨場判斷，將自訴人以邊推邊拉之方式請自訴人往會議
    場後方移動填寫發言條之際，被告仍身處於主席臺上，此有
    上開股東常會錄影帶可徵；而因係突發狀況，被告顯無可能
    於事前與證人丙○○、乙○○謀議為前述處置，復無何積極
    證據足認被告於證人丙○○、乙○○為該等處置時，對其等
    之行為有所認識而有共同行為之意思。況共同正犯相互間之
    默示意思合致，必以主觀上具有共同犯罪意思之存在為前提
    ，倘無此項共同犯罪之意思，單純之默示，尚難遽認為共同
    正犯；本案被告於證人丙○○、乙○○將自訴人以邊推邊拉
    之方式請自訴人往會議場後方移動填寫發言條之時，雖未為
    任何表示，然因係突發狀況，被告顯無法探知證人丙○○、
    乙○○基於自己臨場判斷後之處置行為，尚難遽認被告對於
    丙○○、乙○○上開所為具有共同之意思而有默示之意思合
    致。至自訴人於第4 次上臺發言時發生是否遞發言條疑議後
    ，有一名於自訴人第1 次上臺發言時在自訴人耳邊說話之不
    詳男子勾住自訴人脖子，而被告、證人甲○○、丙○○、乙○○均不認識該名男子乙節，據被告、證人甲○○、丙○○
    及乙○○於本院審理時陳明在卷（見本院卷(一)第169 頁、第
    177 頁、第186頁，本院卷(二)94年1月20日審判筆錄第5 頁）
    ；且該名不詳男子並未佩帶黃色糾察員臂章，有上開股東常
    會錄影帶可稽，是其並非中國信託公司僱請之糾察員可明，
    復無積極證據可證被告與該名不詳男子有何犯意聯絡與行為
    分擔，無從遽認被告就該名不詳男子之上開行為成立共同正
    犯。
  (四)至證人黃雪芬於本院更審前固到庭證稱：「剛開始開會的時
    候，自訴人戊○○有發言，後來我有看到自訴人戊○○被三
    或四個抬出去」，「（自訴人戊○○被抬出去前的時候，有
    無與主席發生什麼事？）我不是很清楚，我只是看到自訴人
    戊○○被抬出去，而當時現場很多股東都驚訝。」等語，經
    本院再度勘驗上開股東常會錄影帶，已明自訴人係由證人丙○○、乙○○以邊推邊拉之方式往會議場後方移動，業如前
    述，則證人黃雪芬證稱自訴人遭3或4個人抬出去乙節，與事
    實不符，尚不足據為不利於被告之證據。
  (五)綜上所述，本案自訴人所舉之證據，尚不足以證明被告有自
    訴人指訴之妨害自由犯行。此外，復查無其他積極證據足資
    證明被告有自訴人所指之右揭犯行，本案不能證明被告犯罪
    ，揆諸首揭判例意旨及說明，自應為被告無罪之諭知。
據上論斷，應依刑事訴訟法第343條、第301條第1項前段，判決如
主文。
中　　華　　民　　國　　94　　年　 　2　 　月　　4　　日
               刑事第八庭   審判長法  官  陳德民
                                  法  官  孫曉青
                                  法  官  張筱琪
右正本證明與原本無異。
如不服本判決，應於判決送達後10日內，向本院提出上訴狀。
　　　　　　　　　　　　　  　　　書記官　李玟郁
中　　華　　民　　國　　94　　年　 　2 　　月　　4 　　日
